最高法院刑事判決　　　　　　九十四年度台上字第二五三八號
　　上　訴　人　乙○○
　　　　　　　　　　　　287.
　　　　　　　　甲○○
　　　　　　　　　　　　287.
　　共　　　同
　　選任辯護人　王正喜律師
上列上訴人等因丙○○自訴偽造文書案件，不服台灣高等法院台
中分院中華民國九十一年八月七日第二審更審判決（九十一年度
上更(一)字第一三０號，自訴案號：台灣台中地方法院八十八年度
自字第一０二九號），提起上訴，本院判決如下：
    主  文
原判決撤銷，發回台灣高等法院台中分院。
    理  由
本件原判決認定上訴人甲○○、乙○○係夫妻，緣甲○○於民國
八十七年四月間，與自訴人丙○○在台中市○○路「台灣省物資
局台中物資大樓」之第五樓共同合作經營「調頻音樂教育中心」
，依雙方所訂契約，甲○○授權丙○○可將其姓名、商標使用在
該中心之看板上，丙○○則繳交新台幣（下同）三百萬元之保證
金給甲○○。八十七年十月間，甲○○因認雙方業經終止經營契
約，致生三百萬元保證金應否還原之爭議。丙○○乃於八十八年
間，以甲○○為被告，向台灣台中地方法院提起返還保證金之民
事訴訟，並經該法院民事庭以八十八年度訴字第八二六號受理。
惟在此之前即八十七年十一月十九日晚上十時許，甲○○與乙○
○即僱請台中市「一展廣告社」之人員蘇木金前去「台灣省物資
局台中物資大樓」，將「調頻音樂教育中心」五樓室外招牌上面
之「甲○○」字樣刮除，同時將該大樓一樓前面漆寫「甲○○．
爵士鋼琴歌唱訓練．請上５Ｆ」等紅色文字及指向箭頭之招牌一
面拆除。當晚值班之大樓管理員鄭維林（係大樓管理委員會所僱
用之管理員）因事先經由丙○○之告知，已知雙方有合約上之糾
紛，為在其所負責登載之工作日誌上，翔實記錄甲○○於當晚僱
請工人拆除招牌與文字之施工情形，以明責任，乃請甲○○在八
十七年十一月十九日、二十日期工作日誌之「協調或指示」欄內
簽註負責，為甲○○所拒，鄭維林乃轉請蘇木金在上開工作日誌
之「協調或指示」欄內，簽寫「蘇木金．一展廣告社．拆招牌」
等文字，隨後鄭維林即在上開文字下方，再書寫「十九日晚二十
二時．甲○○帶來．鄭維林記」等文字，而據以製作其內容為：
「甲○○有於八十七年十一月十九日晚上十時許，帶一展廣告社
之人員蘇木金前來，經鄭維林之要求，蘇木金已將當晚前來拆除
招牌之行為，填載於工作日誌上面」之記事私文書完成。詎嗣後
甲○○與丙○○在台灣台中地方法院所受理上開返還保證金之民
事訴訟進行中，因丙○○主張甲○○有拆除招牌之違約行為，並
舉證人朱麗鳳為證，甲○○為抗辯：其僅將看板招牌上之個人姓
名與商標除去，並未拆除招牌，竟與乙○○基於共同變造私文書
並持以行使之犯意聯絡，推由乙○○於八十八年五月二十四日中
午十二時許，到台中市○○路之「台灣省物資局台中物資大樓」
向當日之大樓管理員鄧樹棠調取該大樓八十七年十一月份之「工
作日誌」，並未經同意，而由乙○○在上開八十七年十一月十九
日、二十日期工作日誌之「協調或指示」欄內右下角原所載有「
蘇木金、一展廣告社、拆招牌」等文字之旁邊，加上「乙○○」
三字，更特意在前述原有之「拆招牌」字旁以括號加註（拆字）
、（去除看板內字）等文字，而據以將上開鄭維林所製作之記事
私文書，變造其內容為：「甲○○有於八十七年十一月十九日晚
上十時許，帶一展廣告社之人員蘇木金前來，經鄭維林之要求，
蘇木金已將當晚前來拆除招牌之行為，填載於工作日誌上面，但
乙○○於同晚隨後，即將蘇木金『拆除招牌』之填載，更正為『
只將招牌看板之內字去除』（即未拆除招牌）」之記事私文書完
成。乙○○並在返還上開工作日誌之前，將之影印作成影本，嗣
後再由甲○○利用不知情之訴訟代理人周金城律師，將此變造之
私文書影本附於其在八十八年七月二十一日向台灣台中地方法院
民事庭所提出之民事準備書狀（四），作為「被證二十四」之證
物，而持以行使，且更於上開民事準備書狀之內，抗辯稱：「惟
查，甲○○與原告確認終止『雙方合作切結書』關係後，認為已
無必要再將自己之姓名及商標授權教育中心，故於八十七年十一
月十九日將教育中心招牌上之姓名及商標除去，但仍未破壞或拆
除廣告看板，此有教育中心所在地之大樓管理員鄧樹棠出具之證
明文書、管理員工作日誌（被證二十四）、招牌看板照片可茲為
證，故證人朱麗鳳所言並不實在」等語。甲○○與乙○○上開行
使變造私文書之行為，足生損害於台灣台中地方法院承辦上開民
事案件法官審理上開爭點之正確性、鄭維林製作工作日誌之正確
性及丙○○等情。因而撤銷第一審諭知上訴人等無罪之判決，改
判論處上訴人等共同行使變造私文書，足以生損害於公眾及他人
罪刑，固非無見。
惟查(一)、科刑判決書記載之犯罪事實，為論罪科刑適用法律之基
礎，故凡於適用法令有關之事項，必須詳加認定明確記載，然後
於理由內敘明認定犯罪事實所憑之證據及其認定之理由，使事實
與理由互相一致方為合法。原判決前揭事實是否認定上訴人等將
鄭維林製作其內容為「甲○○有於八十七年十一月十九日晚上十
時許，帶一展廣告社之人員蘇木金前來，經鄭維林之要求，蘇木
金已將當晚前來拆除招牌之行為，填載於工作日誌上面」之記事
私文書，變造其內容為：「甲○○有於八十七年十一月十九日晚
上十時許，帶一展廣告社之人員蘇木金前來，經鄭維林之要求，
蘇木金已將當晚前來拆除招牌之行為，填載於工作日誌上面，但
乙○○於同晚隨後，即將蘇木金『拆除招牌』之填載，更正為『
只將招牌看板之內字去除』（即未拆除招牌）」之記事私文書。
但並未說明究憑何證據為如此認定，以及上開所謂鄭維林製作之
記事私文書、上訴人等變造之記事私文書存於何處，已有不當。
且其理由內則謂：鄭維林請蘇木金在八十七年十一月十九日、二
十日期工作日誌之「協調或指示」欄內，簽寫「蘇木金．一展廣
告社．拆招牌」等文字，再由鄭維林在上開文字下方，再書寫「
十九日晚二十二時．甲○○帶來．鄭維林記」等文字之後，上開
私文書之內容顯為：「甲○○有於八十七年十一月十九日晚上十
時許，帶一展廣告社之人員蘇木金前來，經鄭維林之要求，蘇木
金已將當晚前來拆除招牌之行為，填載於工作日誌上面」之意。
而被告乙○○在上開八十七年十一月十九日、二十日期工作日誌
之「協調或指示」欄內右下角原所載有「蘇木金、一展廣告社、
拆招牌」等文字之旁邊，加上「乙○○」三字，另又在前述原有
之「拆招牌」字旁以括號加註「拆字」、「去除看板內字」等文
字之後，明顯已將上開記事私文書之文義，變造為：「甲○○有
於八十七年十一月十九日晚上十時許，帶一展廣告社之人員蘇木
金前來，經鄭維林之要求，蘇木金已將當晚前來拆除招牌之行為
，填載於工作日誌上面，但乙○○於同晚隨後，即將蘇木金『拆
除招牌』之填載，更正為『只將招牌看板之內字去除』（即未拆
除招牌）」等內容等語。是否認定乙○○在該工作日誌之「協調
或指示」欄內加註上述之文字，而使該文書之文義內容發生如上
之變更，而成立變造私文書罪。致原判決所認定上訴人等變造之
私文書究係所謂鄭維林製作之有前述內容記事私文書，或是工作
日誌之「協調或指示」欄內之記載事項，事實記載及理由說明不
盡一致，自有可議。(二)、共同正犯之成立，除同謀共同正犯外，
以有犯意之聯絡與行為之分擔為要件，而此項要件，除應於事實
欄內詳加記載外，並應於理由內逐一說明其認定此項事實所憑之
證據，方足資為論罪科刑之根據。原判決事實欄記載：上訴人等
基於共同變造私文書並持以行使之犯意聯絡，推由乙○○向大樓
管理員鄧樹棠調取大樓八十七年十一月份之「工作日誌」，並未
經同意，為前述之變造行為後，將之影印作成影本，再由甲○○
利用不知情之訴訟代理人周金城律師持以行使，提出於台灣台中
地方法院民事庭作為證物等情。並於理由內謂：乙○○所以會變
造上開私文書與上開民事訴訟兩造關於甲○○有無拆除招牌而有
違約行為有關，且於八十八年五月二十四日變造之後，旋即交由
訴訟代理人周金城律師附於其在同年七月二十一日向台灣台中地
方法院民事庭提出之民事準備書狀。因認甲○○所辯不知此情，
而無與乙○○共同變造該私文書並持以行使之犯意聯絡與行為分
擔，為無可取，而論以共同正犯。然卷查甲○○始終否認參與本
件犯行，辯稱：伊不知乙○○有在工作日誌加註前開文字，是乙
○○交給前選任的律師處理等語。乙○○亦供稱：甲○○不知情
。證人鄭維林證稱：「（當時蘇木金寫完你所要求的文字外，被
告乙○○、甲○○有無表示意見？）沒有表示意見，他們沒有看
。」（原審法院上更(一)卷第二十五、五十八、一一四頁），證人
鄧樹棠於第一審法院訊問其乙○○更改工作日誌時甲○○有無在
場？亦答：「沒有，只有乙○○來。」（第一審卷第七十五頁背
面）各等語。如果無訛，參酌卷附民事辯論暨調查證據聲請(二)狀
所載，台灣台中地方法院八十八年度訴字第八二六號原告丙○○
請求返還保證金案件，其被告除甲○○外，尚有調頻文化事業有
限公司，其法定代理人為乙○○，周金城律師為共同訴訟代理人
（第一審卷第八十五頁）。則甲○○所辯更改工作日誌之事伊不
知情，係乙○○交給訴訟代理人，是否全無可信，亦非無疑。為
發現真實及維護被告之利益，自有傳喚周金城律師調查之必要。
原審就此未詳予調查，遽為上開論斷，尚有未合。上訴意旨指摘
原判決不當，非無理由。按第三審法院應以第二審判決所確認之
事實為判決基礎，刑事訴訟法第三百九十四條第一項前段定有明
文。原判決上述之違背法令影響於事實之確定，本院無可據以為
裁判，應將原判決撤銷，發回原審法院更為審判。原判決不另為
無罪諭知部分，基於審判不可分原則，併予發回。
據上論結，應依刑事訴訟法第三百九十七條、第四百零一條，判
決如主文。
中　　華　　民　　國　九十四　年　　五　　月　 十九 　日
                      最高法院刑事第二庭
                          審判長法官  董　明　霈
                                法官  林　茂　雄
                                法官  張　祺　祥
                                法官  呂　永　福
                                法官  池　啟　明
      本件正本證明與原本無異
                                      書  記  官
中　　華　　民　　國　九十四　年　　五　　月　二十四　日
                                                      Ｋ
